臺灣高等法院臺中分院民事判決
110年度上字第191號
上  訴  人  謝文平  
訴訟代理人  吳明益律師
被  上訴人  臺中市○○區○○○○○○
法定代理人  鄧正和  
上列當事人間請求確認信徒大會選舉決議不成立事件，上訴人對
於中華民國110年2月25日臺灣臺中地方法院109年度訴字第2811
號第一審判決提起上訴，本院於民國110年8月10日言詞辯論終結
，判決如下：
    主  文
上訴駁回。
第二審訴訟費用由上訴人負擔。
    事實及理由
一、上訴人主張：
  ㈠被上訴人係由多數信徒所組成，有一定之組織、名稱及事務
    所，並設有管理人對外代表寺廟，且有獨立之財產，為民事
    訴訟法第40條第3項所稱之非法人之團體。
　㈡依被上訴人於民國104年8月1日信徒大會第一議案通過之「忘
    憂谷觀音寺組織章程」（下稱系爭章程）第六條規定，欲成
    為信徒者，除於章程制定前，已依程序報經主管機關備查有
    案者外，新增信徒須符合「年滿20歲，皈依之佛教徒或對本
    寺有特殊貢獻，經本寺住持提名經信徒大會通過，出具願任
    信徒同意書，報經主管機關備查有案者」始足當之。則於同
    一日信徒大會第三議案所討論之「增加鄧正和、羅素女、鄧
    素珠(下稱鄧正和等3人）為本寺信徒」之議案，自應受第一
    號議案所通過章程第六條第2項要件之規範，亦即，鄧正和
    等3人應符合系爭章程第六條第2項所規定之要件，始能成為
    新增信徒。
　㈢鄧正和等3人並非被上訴人之原始信徒，不論是被上訴人在92
    年間送交主管機關「台中縣民政局宗教禮俗課」之信徒名冊
    或104年8月1日信徒大會之簽到名冊上，均無3人之姓名。其
    等3人雖於104年之信徒大會經住持鄧肇堂提名，送交信徒大
    會審查通過，但不具備系爭章程第六條所規定之其他要件，
    即使事後已由被上訴人造冊向主管機關報備，仍不得認為係
    合法信徒。
　㈣被上訴人為未經法人登記之非法人團體，應類推適用民法關
    於社團之規定。茲原登記負責人鄧肇堂於107年間死亡後，
    鄧正和固以負責人自居向主管機關報請備查而於108年9月15
    日召開臨時信徒大會，選任鄧正和、鄧正元、劉麟協、林成
    彬、羅素女等人為管理委員；選任張永松、蘇次郎、謝文平
    為候補管理委員；選任鄧素珠、鄧淑芳、潘秀春為監察委員
    ；選任王燕木為候補監察委員。惟該次臨時信徒大會參與表
    決之鄧正和等3人因不具信徒資格，其召集程序及決議方法
    ，顯違反法律及章程之規定，應認為決議不成立。
　㈤系爭章程既經104年8月1日之信徒大會決議通過，即已生效，
    至於報備與否，係行政機關之事後監督，不因未向主管機關
    報備，而影響系爭章程之效力。新增信徒之資格，自應受系
    爭章程之規範。
　㈥聲明：確認被上訴人108年9月15日召開之臨時信徒大會所為
    全部決議（含選舉管理委員、監察委員部分）不成立。
  ㈦原審為上訴人敗訴之判決，上訴人聲明不服，提起上訴。並
    上訴聲明：
　　⒈原判決廢棄。
　　⒉確認被上訴人108年9月15日召開之臨時信徒大會所為全部
      決議（含選舉管理委員、監察委員部分）不成立。
二、被上訴人則以：
  ㈠鄧正和等3人於80年間即已加入被上訴人而為創始信徒，92年
    間送交主管機關備查之名冊係漏列，因此才會由原住持鄧肇
    堂於104年8月1日召開信徒大會時，補提名鄧正和等3人以新
    增信徒方式加入，自不受修訂後章程第六條第2項要件之規
    範。
　㈡修訂章程需送主管機關備查後才生效，系爭章程於104年8月1
    日信徒大會當時既尚未報請主管機關備查，自尚未生效，則
    鄧正和等3人依章程第六條第1項規定，只需依程序報經主管
    機關備查，即可成為信徒，不受系爭章程第六條第2項要件
    之規範。
　㈢被上訴人之法定代理人鄧正和於101年間已依繼承慣例，由原
    負責人鄧肇堂揀選為第二任管理人，鄧正和嗣向主管機關臺
    中市外埔區公所報請備查而於108年9月15日召開臨時信徒大
    會，茲出席信徒大會者共有11名，其中親自出席8名、委託
    出席3名，上訴人亦親自出席，均為主管機關登記有案之信
    徒，具有合法出席及參與表決之權利，並無上訴人所指違反
    法令或章程之情事。
　㈣答辯聲明：上訴駁回。　　
三、本件經依民事訴訟法第463條準用同法第270條之1第1項第3
    款規定，整理並協議簡化爭點如後：
　㈠不爭執事項：
    ⒈被上訴人係領有臺中市政府寺廟登記證之宗教組織（82年2
      月12日登記，寺廟登記表見原審卷第157頁；寺廟登記證
      見原審卷第219頁）。
    ⒉系爭章程第十條規定：「本寺設信徒大會，由報請主管機
      關備查之信徒組成，為本寺最高權力機構。」；第二十四
      條規定：「本寺信徒大會除本章程另有規定外，須過半數
      信徒出席始成會。」；章程第二十六條規定：「本寺信徒
      大會、管理委員會、監察委員會議各項提案之決議，除本
      章另有規定外，須經出席信徒、委員半數以上通過。」
    ⒊被上訴人於92年間報請主管機關備查之信徒名冊中，並無
      鄧正和、羅素女、鄧素珠等3人之姓名（原審卷第169 ～17
      2頁）。
    ⒋鄧正和等3人曾於104 年8 月1 日信徒大會中之第三號案被
      提名為信徒，並經大會審查通過，經負責人鄧肇堂造冊後
      （如原判決附表二所示）報請主管機關備查(原審卷第210
      頁) 。臺中市政府民政局係於104 年11月9 日中市民宗字
      第1040039074號函備查在案(原審卷第173 頁) 。
    ⒌104年信徒大會討論議案，係先通過第一號案即系爭章程之
      修訂，再討論第三號案即增減本寺信徒(原審卷第176頁)
      。　
    ⒍第一號案決議之章程第六條第2 項規定「年滿二十歲，昄
      依之佛教徒或對本寺有特殊貢獻，經本寺住持提經信徒大
      會通過，出具願任信徒同意書，報經主管機關備查有案者
      ，為本寺新增信徒」。
    ⒎第一號案決議之章程第三十三條規定「本章程提經信徒大
      會通過，報請主管機關備查後施行，修正時亦同」。
    ⒏上訴人有出席104年8月1日之信徒大會，亦有出席108年9月
      15日之臨時信徒大會。
    ⒐被上訴人於110 年4 月11日之信徒大會，依章程第七條第3
       項除去上訴人之信徒資格(本院卷第57頁) 。但上訴人對
      上開決議之效力仍有爭執。
  ㈡本件爭點：
    ⒈鄧正和、羅素女、鄧素珠等3人於104 年8 月1 日信徒大會
      之後是否已具合法信徒資格？
      ⑴被上訴人主張鄧正和等3人於104 年8 月1 日信徒大會之
        前，已係合法信徒，有無理由？
      ⑵上訴人主張，鄧正和等3 人如欲於104 年8月1日之信徒
        大會經決議成為信徒，應受同日第一號案所通過之章程
        第六條第2項條件之限制，是否可採？
    ⒉若鄧正和等3人不具信徒資格，則108年9月15日之臨時信徒
      大會是否因鄧正和等3人出席，而致該次信徒大會之決議(
      包括選舉管理委員、及監察委員) 均不成立？　
四、得心證之理由：
　㈠鄧正和等3人於104 年8 月1 日信徒大會之前，雖未取得合法
    信徒資格；惟於104 年8 月1 日信徒大會之後已具合法信徒
    資格：
　　⒈被上訴人固主張鄧正和等3人均於80間已成為被上訴人之原
      始信徒，並提出臺中縣佛教會93年6月15日函附之會員明
      細為證（原審卷第75頁），惟該函文旨在校對個人資料，
      依附表旁手寫之關係，該明細所列會員多為鄧肇堂之親屬
      ，且其上僅見鄧正和、鄧素珠，未見羅素女之姓名，尚難
      認定此即為被上訴人原始信徒之名冊。況依被上訴人於92
      年間正式向主管機關報備之信徒名冊（見原審卷第167～17
      2頁），亦無鄧正和等3人姓名，則被上訴人主張鄧正和等
      3人於80年時已成為原始信徒一情，自非可採。
　　⒉鄧正和等3人成為信徒之過程係於104年之信徒大會中被提
      名為新增信徒，並經大會審查通過，經負責人鄧肇堂造冊
      後報請主管機關備查，此有原法院向臺中市政府民政局調
      取被上訴人歷年之備查資料可稽（見原審卷第117~274頁
      ）。
　　⒊上訴人雖主張104年信徒大會討論議案，係先通過第一號案
      即系爭章程之修訂，再討論第三號案即增減本寺信徒，依
      先後順序，第三號案應受第一號案即系爭章程規定之限制
      ，鄧正和等3人應符合修訂後章程第六條第2項之要件等語
      。惟查：
　　　⑴第一、三號案均於同一次會議中討論，且均記載應報請
        主管機關臺中市政府民政局備查，並未特別記載後案係
        依前案章程通過，實難論斷同一會議通過之議案，後案
        須受前案之限制。
　　　⑵另修訂後之章程第三十三條規定：「本章程提經信徒大
        會通過，報請主管機關備查後施行，修正時亦同」( 原
        審卷第30頁) ，換言之，系爭章程本身訂有施行日期。
        而主管機關臺中市政府民政局是在104 年11月9 日才同
        意備查(原審卷第173 頁) ，故修訂後之章程當自104年
        11月9日後才開始施行。茲鄧正和等3人於104年8月1日
        信徒大會決議成為信徒時，系爭章程既尚未施行，自毋
        需符合系爭章程第六條第2項之規定，至為灼然。
　　⒋另上訴人亦不爭執，在系爭章程修訂前，欲成為信徒者，
      只需由被上訴人造冊，再報經主管機關備查即可，且不需
      經過信徒大會決議通過，伊亦係以此程序取得信徒資格等
      語(本院卷第176~177頁)。則鄧正和等3人於104年8月1日
      信徒大會之後，既經被上訴人造冊並報請主管機關備查，
      參照上開說明，已合法取後信徒之資格甚明。
　㈡承前所述，鄧正和等3人於104年8月1日信徒大會之後，已具
    合法信徒之資格，自有參與108年9月15日臨時信徒大會及決
    議之權利。則上訴人主張108年9月15日臨時信徒大會關於選
    舉管理委員、及監察委員之決議，因有不合法之信徒參與，
    致其決議不成立等情，自非可採。　
五、綜上所述，上訴人請求確認被上訴人108年9月15日召開之臨
    時信徒大會所為全部決議（含選舉管理委員、監察委員部分
    ）不成立，為無理由，不應准許。從而原審所為上訴人敗訴
    之判決，並無不合。上訴論旨指摘原判決不當，求予廢棄改
    判，為無理由，應駁回其上訴。
六、本件事證已臻明確，兩造其餘之攻擊或防禦方法及所用之證
    據，經本院斟酌後，認為均不足以影響本判決之結果，爰不
    逐一論列，附此敘明。
七、據上論結，本件上訴為無理由，爰判決如主文。
中　　華　　民　　國　　110 　年　　8 　　月　　24　　日
                  民事第七庭    審判長法　官  王　銘
　　　　　　　　　　　      　　　　　法　官  張國華
　　　　　　　　　　　      　　　　　法　官  高英賓
正本係照原本作成。
如不服本判決，應於收受送達後二十日內向本院提出上訴書狀，
其未表明上訴理由者，應於提出上訴後二十日內向本院補提理由
書狀（均須按他造當事人之人數附繕本）。
上訴時應提出委任律師或具有律師資格之人之委任狀。委任有律
師資格者，另應附具律師資格證書及釋明委任人與受任人有民事
訴訟法第四百六十六條之一第一項但書或第二項所定關係之釋明
文書影本。如委任律師提起上訴者，應一併繳納上訴裁判費。
因疫情而遲誤不變期間，得向法院聲請回復原狀。
                                      書記官  吳伊婷
　　　　　　　　　　　　　　　　　　　
中　　華　　民　　國　　110 　年　　8 　　月　　24　　日